【裁判字號】    96,簡上,68
【裁判日期】    980311
【裁判案由】    給付票款
【裁判全文】
臺灣新竹地方法院民事判決              96年度簡上字第68號
上  訴  人  丙○○
訴訟代理人  吳忠德律師
被 上訴 人  乙○○
            甲○○
共      同
訴訟代理人  吳聖欽律師
複代理人    丁○○
上列當事人間給付借款事件，上訴人對於中華民國96年7月25日
本院竹東簡易庭96年度竹東簡更字第1號第一審判決提起上訴，
本院於民國98年2月25日辯論終結，判決如下：
    主  文
上訴駁回。
第二審訴訟費用由上訴人負擔。
    事  實
壹、上訴人方面：
一、聲明：
(一)、原判決不利於上訴人之部分均廢棄。
(二)、上開廢棄之部分，被上訴人第一審之訴及假執行之聲請均請
    駁回。
(三)、第一審廢棄部分及第二審訴訟費用均由被上訴人負擔。
二、陳述：除與原審判決書所載者相同茲予引用外，補稱：
(一)、依91年之和解契約，上訴人並非借款人而是保證人，則被上
    訴人在向主債務人己○○（原名葉國定）之財產強制執行而
    無效果之前，自不應向上訴人請求清償，否則，不啻發生保
    證人負擔主債務之情事，且被上訴人對於主債務人己○○及
    代償人楊宗麗可以請求還款，對上訴人請求還款，顯無訴訟
    保護之利益，依法應予駁回：
１、本件請求權基礎是借貸關係，被上訴人乙○○且主張係其父
    親汪思義生前對上訴人之借貸債權。惟細查被上訴人乙○○
    所提出之91年1月10日和解協議書之立約人欄目，系爭債務
    之主債務人係己○○，上訴人僅是該和解債務之保證人（非
    連帶保證人）。又據被上訴人96年9月10日答辯狀所提出之
    借款單據，該借據內容亦載明：「茲向汪思義先生借款…借
    款期間葉國定先生同意將彰化銀行所有帳戶存款簿及領款印
    章放置於汪思義先生處，於所有帳目清楚時，才取回以示借
    款信用擔保。借款人：葉國定…保證人：丙○○…。」及汪
    思義生前於92年3月18日即授權戊○○向己○○催討債務，
    並親自簽名開立委託書為憑，被上訴人對此並不爭執，而該
    委託書內容即載明債務人為己○○、上訴人為保證人、還款
    人為楊宗麗，益見系爭債務自始鎖定是己○○向原債權人汪
    思義所借，上訴人僅是保證人，並非主債務人。
２、按「稱保證者，謂當事人約定，一方於他方之債務人不履行
    債務時，由其代負履行責任之契約」、「保證人於債權人未
    就主債務人之財產強制執行而無效果前，對於債權人得拒絕
    清償。」此為民法第739條、第745條所明定，則被上訴人自
    應先向己○○請求清償，在被上訴人未向己○○請求清償並
    聲請強制執行而無效果之前，不得向上訴人請求清償，否則
    ，不啻發生保證人負擔主債務之奇怪情形。
３、實則，本件系爭債務自92年以來，上訴人一直受到自稱汪思
    義委託處理之被上訴人乙○○，委託全國公司出面介入「協
    調」，上訴人被迫簽下92年及93年的債權債務協議書，並一
    再付出大筆金錢，以為清償。因全國公司之協調行動並非和
    平，此觀證人己○○於原審96年7月11日當庭證稱：上訴人
    於93年間是被全國公司強行帶走，經己○○籌出新臺幣（下
    同）100萬元交付給全國公司後始見到上訴人等語可見一斑
    （見原審96年7月11日言詞辯論筆錄），也正因全國公司之
    勢力仍盛，直至本件於95年起訴時，上訴人仍不敢貿然否認
    ，唯恐身家性命將受威脅。然查，依照91年之和解協議書所
    載，上訴人實非系爭借款之主債務人，為此，上訴人爰依民
    事訴訟法第279條第3項，請求撤銷關於借款事項之自認。
４、系爭債務之主債務人己○○業已返還100萬元。又汪思義授
    權戊○○向己○○催收債款期間，雙方於92年9月間已約定
    ，由己○○提供其91年所承租之新竹市○○街5巷5號房屋一
    處，經屋主同意轉租後，將該房屋轉租之租金收入作為還款
    來源，即以己○○之租金收入抵充借款，且已支付戊○○5
    萬元。足見己○○並無不履行債務之情形，亦非被上訴人所
    稱己○○或上訴人均無還款誠意，豈料此一還款模式因被上
    訴人乙○○委託全國公司強行介入本件債務糾紛而作罷。而
    己○○既已返還100萬元，被上訴人於事過2年後，對上訴人
    起訴請求全部300萬元之借款，顯然重複請求。
(二)、原審及前審均未曾細究汪思義生前曾否授權予被上訴人乙○○處理系爭債務，系爭債務之後續處理，並無適法性及正當
    性：
１、原債權人汪思義生前即授權戊○○向己○○催收債款，則汪
    思義於92年間曾否授權被上訴人乙○○處理系爭債務，實有
    問題。蓋被上訴人乙○○從未出示汪思義的授權書，卻憑藉
    全國公司的出面居中斡旋，輕易製造其對上訴人享有借款債
    權之假象，一再對上訴人要求付錢，實令上訴人深感無奈。
２、依91年的和解契約書之約定，系爭借款債務之債權人為汪思
    義，主債務人為己○○。惟自92年以來，上訴人一直受到自
    稱汪思義委託處理之被上訴人乙○○，委託全國公司出面居
    中介入「協調」，上訴人被迫簽下92年及93年的債權債務協
    議書，並一再付出大筆金錢，以為清償。姑不論上訴人所給
    付之金錢是否即認為對汪思義負有債務，是否已經清償，惟
    僅細繹92年及93年的債權債務協議書之形式，債權人竟由汪
    思義（代理人：乙○○）變成全國公司，繼而直接改列為被
    上訴人乙○○，債務人則突然變成上訴人，惟被上訴人始終
    從未舉證汪思義業已同意轉與債權給全國公司或被上訴人乙○○（當時汪思義仍在世），則系爭借貸債務，並不因此即
    轉變成為被上訴人乙○○與上訴人間之借貸債務，則被上訴
    人主張上訴人負有清償之義務，並無憑藉。又原審及前審對
    此等事實認定，均未說明未予認定之理由，其認事用法，實
    有瑕疵。
(三)、被上訴人遲至2年之後，始持系爭本票向上訴人請求返還借
    款，實於法無據：
１、被上訴人自始即主張本件係依借貸關係請求，並非基於本票
    債權請求。
２、全國公司係因被上訴人乙○○委託，介入本件債務處理。然
    該公司係一討債集團，於95年間為臺北市政府警察局刑事警
    察大隊偵六隊所破獲，該公司內部存放大量債務處理文件遭
    警方搜索扣押，該公司實際負責人李國彥經警方以恐嚇取財
    罪嫌移送，且被提報流氓，由臺灣板橋地方法院刑事庭以95
    年度感裁字第62號審理中，上訴人也是因為本件相關債務文
    件被搜出，由上開法院通知出庭指證是否曾遭暴力討債並付
    款之威脅。
３、全國公司既是一暴力討債集團，該集團處理本件系爭債務，
    即非和平解決。實則，上訴人於92年底遭全國公司的討債人
    員，強行從新竹帶至臺北不明處所，飽受驚嚇，被上訴人乙○○也在場，系爭本票是上訴人在受全國公司人員脅迫而簽
    下。當時上訴人是將本票開給全國公司，並非開給被上訴人
    ，被上訴人事後為何會持有該本票？
４、上訴人自92年底被迫簽下協議書之後，一直向全國公司及被
    上訴人乙○○追討該本票，直到93年3月6日簽協議書之際，
    上訴人仍請求全國公司及在場的被上訴人乙○○歸還本票，
    其等卻說本票不見了，才會在協議書上共同訂立第6條約款
    ，約定當時若有歸還之票據或任何雙方關係之資料，簽約後
    視同無效等等，則該本票也應已依約定視同解除票據債務。
    豈料，被上訴人乙○○竟然在2年後卻故意提出本票訴請返
    還全額債務，被上訴人乙○○豈不是惡意？早於93年4月開
    始，被上訴人分期匯款給全國公司時，為何被上訴人乙○○
    從未出面主張權利？足徵被上訴人乙○○確係惡意持有票據
    且求償，依據票據法第13條之規定，上訴人自不得再行請求
    。
貳、被上訴人方面：
一、聲明：
(一)、上訴駁回。
(二)、訴訟費用由上訴人負擔。
二、陳述：除與原審判決所載者相同茲予引用外，補稱：
(一)、被上訴人之被繼承人汪思義於95年1月25日本於票據法律關
    係聲請對上訴人發支付命令，因上訴人提出異議，依民事訴
    訟法第519條第1項規定，以債權人支付命令之聲請，視為起
    訴或聲請調解，故本件請求權基礎係票據法律關係而非借貸
    關係。而系爭本票既係上訴人所簽發，依票據法第5條第1項
    規定，上訴人應依票上所載文義負責，是上訴人託稱91年間
    之和解契約書，債務人係己○○而非其本人，毋庸負清償責
    任云云，核與本件無涉，上訴人主張，顯無理由。
(二)、上訴人於95年7月14日言詞辯論時自認：「我確實有向原告
    汪思義借2,970,000元整，協議書是雙方在全國信用管理公
    司所簽…。」等語（見本院95年度竹東簡字第82號卷第19頁
    ）。暫不論「李○彥」之人是否與全國公司及本件債務糾葛
    有關，惟依上訴人所提出之上證4號顯示，臺北市政府警察
    局刑警大隊書函係95年6月14日所發，通知上訴人於同年6月
    23日前往警局協助調查，而上訴人上開自認係於同年7月14
    日，衡情，全國公司縱有不法，斯時業已遭警方查獲，且上
    訴人於本院自認有向汪思義借款，更無出庭時遭到脅迫而違
    反自由意思陳述之可能，上訴人空言主張撤銷自認，要無足
    採。另觀之上訴人於93年3月所簽署之債權債務協議書，其
    中約定：「…乙方（指上訴人）已還款金額為壹佰萬元正，
    餘款共計為新台幣貳佰萬元正尚未清償。甲（指被上訴人乙○○）乙方協議後皆同意先以新台幣壹佰萬正處理總債權
    ，但乙方須於民國93年4月20日前將此款匯入甲方指定帳戶
    內。乙方若有遲繳或未入款則視同全數到期，以原債權予以
    處理…。」即上訴人若於93年4月20日前清償100萬元，則餘
    100萬元債務免除，此和解條件實有利於上訴人，若上訴人
    係遭脅迫，衡情，絕無可能取得如此優厚之和解條件。雖上
    訴人聲請傳訊己○○到庭證稱93年3月6日上訴人遭全國公司
    的人抓走、簽署債權債務協議書之過程及被上訴人乙○○同
    意上訴人將錢匯到全國公司帳戶云云。惟查，初始己○○為
    91年和解契約書債務人，上訴人為保證人，後上訴人又承擔
    債務簽署92年12月30日之和解協議書及93年3月6日之債權債
    務協議書，可見證人己○○與上訴人關係非比尋常，初始究
    竟係上訴人與己○○共同借款，抑上訴人以己○○名義借款
    ，恐怕只有其等知悉，而在法律上，己○○更與上訴人利害
    關係一致，故所述應係迴護上訴人之詞，不足採信。又該債
    權債務協議書已書明款項匯入被上訴人乙○○合作金庫中和
    支庫帳戶，被上訴人乙○○自無可能口頭同意款項匯給全國
    公司。退萬步言，上訴人稱款項已匯給全國公司，惟細繹其
    匯款單據之受款人係「李天有」，而非全國公司，若干ATM
    匯款單更無法證明受款人為何人，與上訴人及己○○所述匯
    款給全國公司已有不符，更證渠等所述顯非實在。雖上訴人
    復庭呈臺灣臺北地方法院判決書2則，表示李天有即是全國
    公司人員云云。然查，臺北地方法院93年度訴字第1141號刑
    事判決雖有李天有名列判決書，但無法證明李天有係全國公
    司負責人或員工。至臺北地方法院93年度訴字第911號刑事
    判決則完全看不出李天有參與該案及李天有與全國公司有何
    關係。
(三)、上訴人主張被迫簽定和解書並簽發票據等情，顯不足採，已
    如前述，上訴人主張撤銷關於借款事項之自認，亦屬無據。
    不論上訴人係直接與汪思義成立消費借貸法律關係，或事後
    承擔己○○之消費借貸債務，惟上訴人既已自認積欠汪思義
    款項而願意承擔借款債務，即應負清償責任。何況本件請求
    權基礎係票據法律關係，上訴人反覆爭執和解契約書當事人
    是否適格之問題，亦非有理。
(四)、依被上訴人96年9月10日提出答辯狀所附證一「借款單據」
    ，雖上訴人於第1紙90年8月3日250萬元之借款單據係列名保
    證人，惟同日汪思義係將款項匯入上訴人丙○○郵政帳戶；
    另第2紙90年12月3日40萬元之借據，則係上訴人丙○○簽收
    於借據之上。由此可見，上訴人確實是向汪思義借款，己○○僅係出名借款之人，此所以上訴人會於92年12月30日、93
    年3月6日和解時，甘於承擔債務，同意以其為債務人還款之
    原因。
(五)、系爭本票係上訴人於93年1月5日簽發，非在「92年年底」，
    上訴人主張於92年年底遭脅迫簽發系爭本票，要屬無稽。
(六)、93年3月6日「和解契約書」書明：「…另乙方履行所有條件
    後，甲、乙雙方爾後無任何債權債務糾紛，若有未歸還之票
    據或任何雙方關係之資料，簽約後視同無效…。」惟上訴人
    於簽定該「和解契約書」後，未依約於93年4月20日前還款1
    00萬元，則系爭本票自不能視同無效。上訴人斷章取義，捨
    其必須「履行所有條件」之停止條件不論，主張「該本票也
    應已依約定視同解除票據債務」云云，洵無足採。
(七)、己○○如何將名下宿舍撥付一部分交由楊宗麗收租，與上訴
    人應依票據文義負票據責任無涉。91年12月15日楊宗麗簽署
    協議書承諾代償297萬5千元其性質係併存的債務承擔，並不
    影響日後上訴人承擔債務並簽發系爭本票應負票據責任之法
    律效力。
(八)、因上訴人確實積欠被上訴人款項，上訴人亦簽發本票交付被
    上訴人，則被上訴人是否涉犯妨害自由，均與上訴人應否給
    付票款或清償借款無涉。
    理  由
壹、程序部分：
一、按不合於前2項規定之訴訟，得以當事人之合意，適用簡易
    程序；不合於第1項及第2項之訴訟，法院適用簡易程序，當
    事人不抗辯而為本案之言詞辯論者，視為已有前項之合意；
    民事訴訟法第427條第3項、第4項分別定有明文。查被上訴
    人之被承受訴訟人汪思義係依借貸關係請求上訴人返還借款
    （見本院95年度竹東簡字第82號卷第18頁），所請求之金額
    為300萬元，非屬民事訴訟法第427條第1項及第2項所規定適
    用簡易訴訟程序之事件，惟原審適用簡易程序審理，兩造未
    抗辯而為本案之言詞辯論，依上開法條規定，視為當事人已
    合意適用簡易程序，原審依簡易訴訟程序為審理，即無違誤
    。
二、按訴狀送達後，原告不得將原訴變更或追加他訴，但經被告
    同意者，不在此限；被告於訴之變更或追加無異議，而為本
    案之言詞辯論者，視為同意變更或追加，民事訴訟法第255
    條第1項第1款及第255條第2項分別定有明文。查被上訴人之
    被承受訴訟人汪思義原具狀本於票據法律關係聲請對上訴人
    發支付命令，因上訴人提出異議，依民事訴訟法第519條第1
    項規定，以債權人支付命令之聲請，視為起訴或聲請調解，
    惟被上訴人之被承受訴訟人汪思義於原審審理時，改以借貸
    關係請求上訴人返還借款，上訴人於原審審理時對此並無異
    議，且為本案之言詞辯論，視為同意上開訴之變更，則被上
    訴人之被承受訴訟人汪思義於原審之請求權基礎即為借貸關
    係，被上訴人主張本件請求權基礎始終為票據法律關係云云
    ，顯有誤會，委無足採。
貳、實體部分：
一、被上訴人之被承受訴訟人汪思義前與上訴人、己○○接洽，
    由汪思義於90年8月3日、90年12月3日分別出借250萬元、40
    萬元。嗣因上開債務迄未清償，上訴人、己○○及汪思義乃
    於91年1月10日書立和解契約書，載明借款人為己○○、保
    證人為上訴人，並確認上開未還債務本金為290萬元，及91
    年1月份之利息75,000元。又己○○簽立上開和解契約書後
    ，仍未清償債務，上訴人、己○○及汪思義乃分別或共同為
    如下之約定：91年12月15日，上訴人、汪思義及楊宗麗協
    議，由楊宗麗代為清償上開債務。92年3月18日汪思義委
    託戊○○催討債務後，己○○、戊○○及邱楷翔因此於92年
    4月7日約定，由邱楷翔以所收取之租金清償上開債務。92
    年9月9日，上訴人、己○○、戊○○簽定還款協議書。92
    年12月30日，上訴人、被上訴人乙○○簽定和解協議書，由
    上訴人簽發面額合計297萬元之4紙支票以為清償及面額300
    萬元之本票供為擔保。93年3月6日，上訴人、被上訴人乙○○簽定債權債務協議書等情，為兩造所不爭執，並有和解
    契約書、協議書、委託書、立據書、債權債務協議書、本票
    及支票等件為證，堪信為真實。
二、細繹兩造攻防內容，可知本件爭點厥為：(一)上訴人為上開債
    務之借款人或保證人？(二)上訴人是否遭脅迫而於93年3月6日
    簽定債權債務協議書？(三)被上訴人乙○○有無代理汪思義與
    上訴人簽定上開協議書之權限？(四)上訴人主張於主債務人己○○之財產強制執行無效果前，被上訴人不應向上訴人請求
    ，有無理由？(五)上開債務是否業已清償？經查：
(一)、上訴人為上開債務之借款人或保證人？
    按當事人主張有利於己之事實者，就其事實有舉證之責任，
    民事訴訟法第277條前段定有明文。本件被上訴人主張己○○僅係出名借款人，實際借款人應為上訴人云云，然為上訴
    人否認，被上訴人對此固提出90年8月3日及90年12月3日之
    借款單據為證，惟上開90年8月3日之250萬元之借款單據上
    既已明確記載：「借款人：己○○、保證人：丙○○」等語
    ，堪認上訴人為該筆債務之保證人無疑。至另紙90年12月3
    日40萬元借款單據部分，雖僅上訴人簽名於上，然上訴人、
    己○○、汪思義於91年1月10日簽定之和解契約書內，載明
    上開合計290萬元之借款人為己○○，保證人為丙○○，有
    上開和解契約書1份在卷可佐，足見上訴人、己○○、汪思
    義於簽立和解契約前，應已確認上開40萬元之實際借款人亦
    為己○○無誤，否則己○○豈有承擔該筆40萬元債務之必要
    ，是被上訴人主張上開實際借款人為上訴人云云，洵無足採
    。本件系爭債務之主債務人為己○○，保證人為上訴人之情
    ，則堪認定。
(二)、上訴人是否遭脅迫而於93年3月6日簽定債權債務協議書？
１、按因被詐欺或被脅迫而為意思表示者，表意人得撤銷其意思
    表示。但詐欺係由第三人所為者，以相對人明知其事實或可
    得而知者為限，始得撤銷之。被詐欺而為之意思表示，其撤
    銷不得以之對抗善意第三人，民法第92條定有明文。又當事
    人主張其意思表示係因被詐欺或脅迫而為之者，應就其被詐
    欺或被脅迫之事實，負舉證責任（最高法院21年上字第2012
    號判例參照）。本件上訴人主張係遭被上訴人脅迫而簽具93
    年3月6日之債權債務協議書云云，然為被上訴人否認，依上
    開說明，應由上訴人就其被脅迫而簽具債權債務協議書之事
    實負舉證責任。
２、上訴人主張因被上訴人乙○○委託全國公司人員出面協調債
    務，而全國公司之協調行動並非和平，上訴人因此被迫簽下
    上開債權債務協議書云云，此為被上訴人否認，上訴人對此
    雖提出臺灣臺北地方法院93年度訴字第911號、第1141號刑
    事判決及臺灣板橋地方法院檢察署97年度偵字第8784號起訴
    書各1份及請求傳訊證人己○○為證，惟依上訴人所提臺灣
    臺北地方法院93年度訴字第911號、第1141號刑事判決，僅
    足證明全國公司人員於92年間受託討債時，曾對其他債務人
    施以不法手段，至上訴人於93年3月6日有無遭全國公司人員
    脅迫，仍待證明釐清，無足僅依上開判決書，逕自推論上訴
    人曾遭脅迫簽具債權債務協議書之事實。另細繹臺灣板橋地
    方法院檢察署97年度偵字第8784號起訴書及證人己○○於原
    審之證述，固足證明被上訴人乙○○於92年12月29日或93年
    3月6日前某時，曾夥同全國公司人員，以不法手段向上訴人
    催討債務之事實，然該等事實與上訴人所稱其於93年3月6日
    遭脅迫簽下債權債務協議書之情仍屬有間，亦無從為上訴人
    遭脅迫簽具債權債務協議書之證明。另觀諸上開債權債務協
    議書，其中約定：「…乙方已還款金額為壹佰萬元正，餘款
    共計為新台幣貳佰萬元正尚未清償。甲乙方協議後皆同意
    先以新台幣壹佰萬正處理總債權，但乙方須於民國93年4月2
    0日前將此款匯入甲方指定帳戶內。乙方若有遲繳或未入款
    則視同全數到期，以原債權予以處理…。」等語，即上訴人
    如於93年4月20日前清償100萬元，所餘100萬元之債務則予
    免除，此等和解條件明顯有利於上訴人，應係上訴人簽立債
    權債務協議書前與被上訴人乙○○折衝、爭取之結果，如上
    訴人確遭脅迫，衡情應無爭取上開有利條件之可能，是上訴
    人主張其遭脅迫而簽具債權債務協議書，洵難想像，上訴人
    復無法再舉出其他具體事證證明其此部分所陳為真，則上訴
    人此部分主張，實無足採。
３、另按因被脅迫而為意思表示者，表意人固得撤銷其意思表示
    ，惟應於脅迫終止後1年內為之，民法第92條第1項及第93條
    分別定有明文。所謂脅迫終止，係指表意人因脅迫而為意思
    表示完成時，脅迫行為即為終止，最高法院80年台上字第12
    70號判決可資參照。查上訴人未能舉證證明其係遭被上訴人
    脅迫而簽具上開債權債務協議書之事實，已如前述。惟縱認
    上訴人所稱其遭脅迫之情為真，依上開規定及說明，上訴人
    亦應於脅迫行為終止後1年內，為撤銷上開協議行為之意思
    表示，然迄至本件言詞辯論終結時止，上訴人從未舉證證明
    其有於上開1年除斥期間內，為撤銷其受脅迫所為簽具債權
    債務協議書之意思表示之事實，則上訴人簽發之上開債權債
    務協議書，更難認為無效。
(三)、被上訴人乙○○有無代理汪思義與上訴人簽定上開協議書之
    權限？
    按代理人雖未以本人名義或明示以本人名義為法律行為，惟
    實際上有代理本人之意思，且為相對人所明知或可得而知者
    ，仍應對本人發生代理之效力，此即所謂「隱名代理」。本
    件上訴人主張被上訴人乙○○未曾出示授權書，有無權限簽
    定上開協議書，實有問題云云，然為被上訴人否認，並以汪
    思義曾以口頭委託被上訴人乙○○處理債務，被上訴人乙○○有簽定協議書之權限等語置辯。查被上訴人乙○○於92年
    間介入處理系爭債務後，先於92年12月30日，以汪思義之代
    理人名義，與上訴人簽定和解協議書。復於93年3月6日，以
    其自己名義與上訴人簽定債權債務協議書等情，有該等協議
    書在卷可稽，上開協議書雖均未附有汪思義之授權書，惟被
    上訴人乙○○為汪思義之女，有戶籍謄本在卷可佐，其等關
    係親密，汪思義以口頭委託被上訴人乙○○出面處理系爭債
    權，衡與常情無違。又被上訴人乙○○於92年12月30日與上
    訴人簽定和解協議書時，係以汪思義代理人名義為之，已如
    上述，上訴人對於被上訴人乙○○是否確有代為和解之權限
    ，應已調查詢問清楚，否則豈會與被上訴人乙○○和解。而
    93年3月6日係因上開債務仍未受償，被上訴人乙○○接續處
    理後，以自己名義簽定債權債務協議書，足堪認定被上訴人
    乙○○係承前代理汪思義與上訴人洽商之事實，此情且應為
    上訴人可得知之，否則上訴人豈會簽定協議書，是上訴人主
    張被上訴人乙○○並無代理權限云云，亦無足信。
(四)、上訴人主張於主債務人己○○之財產強制執行無效果前，被
    上訴人不應向上訴人請求，有無理由？
１、按稱保證者，謂當事人約定，一方於他方之債務人不履行債
    務時，由其代負履行責任之契約；保證人於債權人未就主債
    務人之財產強制執行而無效果前，對於債權人得拒絕清償；
    有下列各款情形之一者，保證人不得主張前條之權利：一、
    保證人拋棄前條之權利者；民法第739條、第745條、第746
    條第1款分別定有明文。又保證人拋棄先訴抗辯權後，其與
    主債務人對於債權人，就同一內容之給付，應各負全部履行
    責任，此二債務具有同一經濟上之目的，倘其中一人為給付
    ，他人就其給付範圍內，亦同免其責任，故應認為保證人與
    主債務人對於債權人負有不真正連帶債務。
２、本件系爭債務之主債務人為己○○，保證人為上訴人等情，
    業如前述，依上開說明，上訴人於被上訴人未就主債務人己○○之財產強制執行而無效果前，對於被上訴人之請求，上
    訴人原得拒絕清償，然上訴人於被上訴人催討債務期間，既
    已於93年3月6日簽立債權債務協議書，而以債務人自居，承
    諾與己○○為同一內容之給付，堪認上訴人業已拋棄其先訴
    抗辯權，則上訴人於本院審理時，復以被上訴人應先對己○○有所請求為由拒絕清償云云，洵無足採。
３、至被上訴人主張上訴人於92年12月30日及93年3月6日簽立和
    解協議書及債權債務協議書時，已承擔己○○之債務云云。
    惟按第三人與債權人訂立契約承擔債務人之債務者，其債務
    於契約成立時，移轉於該第三人，民法第300條定有明文。
    又所謂保證，係指當事人約定一方於他方之債務人不履行債
    務時，由其代負履行責任之契約而言。在主債務人或保證人
    清償債務以前，主債務人之債務依然存在。而債務承擔，祇
    須具備債務承擔之要件，即發生原債務人之債務移轉於承擔
    債務之第三人之效力。易言之，原債務人已因債務承擔而脫
    離其債務人之地位，此與保證契約成立時之債務人之債務依
    然存在情形顯不相同，最高法院69年度台上字第3652號判決
    意旨可供參考。查上訴人簽立之上開和解協議書及債權債務
    協議書之內容，容為上訴人履行系爭債務之約定，應係上訴
    人基於系爭債務之保證人地位，拋棄其先訴抗辯權，本於為
    主債務人代負履行之責任，承諾與主債務人為同一內容之給
    付，難認有以上開協議書承擔己○○之債務，使己○○脫離
    其債務人地位之意思存在，是被上訴人主張上訴人業已承擔
    債務云云，洵有誤會，附此敘明。
(五)、上開債務是否業已清償？
１、按代理人於代理權限內，以本人名義對第三人所為及所受之
    意思表示，其效力直接歸屬於本人，民法第103條定有明文
    。本件被上訴人乙○○不否認前曾委託全國公司處理系爭債
    務，而依證人己○○所述「93年3月6日之前幾天，全國公司
    約被告到台北永和，講不到幾句，全國公司的人就把被告抓
    走，我緊張回到新竹湊錢，第二天湊到100萬元，我到竹林
    西餐…當場由一位羅先生交付100萬元現金給全國公司的人
    。」等語（見本院96年度竹東簡更字第1號給付票款事件第6
    7頁），核與被上訴人乙○○於原審審理時供稱：「因全國
    內部出了問題，說好像有拿到100萬元，為了補救才簽本件
    協議書（指債權債務協議書），我有看協議書內，全國的人
    說這100萬元反正我要出手續費，就當作是該費用。」等情
    大致相符（見同上卷宗第69頁），足見己○○確曾交付100
    萬元予被上訴人委託之全國公司之事實，是時被上訴人乙○○係受被承受訴訟人汪思義之授權而處理系爭債款，其另委
    託全國公司處理本件債務及收取款項，依前揭說明，己○○
    給付予全國公司之100萬元，即對被上訴人發生清償之效力
    ，而被上訴人乙○○就上開債權債務協議書中記載上訴人已
    還款100萬元部分且無異議，自堪認定上訴人已清償100萬元
    無誤。
２、上訴人另主張己○○前以租金收入抵充借款之方式，另支付
    汪思義之代理人戊○○5萬元，並提出收據1紙（見本件簡上
    卷96年10月25日言詞辯論筆錄後附收據）為證，然為被上訴
    人否認，依上訴人提出之收據內容，僅為載明日期（均係92
    年間）及收受金額之意旨，且由戊○○簽名之記帳細目，無
    從僅依該紙收據，逕認與系爭債務有關。況上訴人與被上訴
    人乙○○其後於93年3月6日行簽訂上開債權債務協議書，並
    確認債權總額為300萬元，該等債權總額，應係將相關債務
    清算至93年3月6日止之結果，是縱上訴人主張己○○另清償
    5萬元為真，應已於93年3月6日清算債務時一併考慮，無足
    影響上訴人積欠債務總額之認定。
３、觀諸上開債權債務協議書，其上載明和解條件為：「1.總債
    權更正為新台幣參佰萬元正處理，乙方無異議。2.乙方已還
    款金額為壹佰萬元正，餘款共計為新台幣貳佰萬元正尚未清
    償。3.甲、乙雙方協議後皆同意先以新台幣壹佰萬元正處理
    總債權，但乙方須於民國93年4月20日前將此款匯入甲方指
    定帳戶內。4.乙方若有遲繳或未入款則視同全數到期，以原
    債權予以處理。5.甲方指定帳戶為合作金庫（中和支庫）、
    戶名：乙○○、帳號：0000 000000000…。」等語，是依上
    開和解條件，堪認雙方同意借款總債權以300萬元計，因上
    訴人已清償100萬元，故尚餘200萬元借款債務未清償，該20
    0萬元借款債務經協議以100萬元達成和解，但上訴人須於93
    年4月20日前將該100萬元之款項匯入被上訴人乙○○指定之
    上開帳戶內，否則原尚餘之200萬元債權視同全數到期之事
    實。查上訴人並未依約將100萬元款項於93年4月20日前匯入
    被上訴人乙○○指定之上開帳戶內，被上訴人對上訴人可得
    請求償還之借款金額為200萬元，亦堪認定。
三、按消費借貸之借用人，應於約定期限內，返還與借用物種類
    、品質、數量相同之物；遺產繼承人，除配偶外，依左列順
    序定之：一直系血親卑親屬。自繼承開始時，除本法另有規
    定外，承受被繼承人財產上之一切權利、義務，民法第478
    條前段、第1138條第1款、第1148條前段定有明文。查被上
    訴人之被承受訴訟人汪思義業已死亡，被上訴人為汪思義子
    女，有戶籍謄本在卷可憑，而上訴人所辯均不可信，被上訴
    人可得請求償還之金額尚餘200萬元，則如上述，從而，被
    上訴人基於借貸及繼承之法律關係，請求上訴人返還200萬
    元，為有理由，應予准許。原審同此認定，為上訴人此部份
    敗訴之判決，核無不合，上訴意旨指摘原判決不當，求予廢
    棄改判，並無理由，應予駁回。
、本案事證已臻明確，兩造其餘之攻擊防禦方法，經審酌與本
    案結論不生影響，爰不一一論述。又上訴人為上開借款之保
    證人，而上訴人與被上訴人乙○○於93年3月6日行簽定上開
    債權債務協議書時，對於己○○償還予戊○○之數額應已一
    併考量，均如前述，則上訴人請求傳訊戊○○證明上訴人為
    上開借款之保證人及己○○償還予戊○○之詳細數額，均無
    必要，附此敘明。
肆、據上論結：本件上訴為無理由，依民事訴訟法第436條之1第
    3項、第463條、第449條第1項、第78條，判決如主文。
中    華    民    國    98    年    3   月    11      日
                  民事第一庭   審判長法  官  王銘勇
                                     法  官  林麗玉
                                     法  官  林昌義
以上正本係照原本做成。
如對本判決上訴，須於判決送達後20日內向本院提出上訴狀，同
時表明上訴理由，上訴理由須以適用法規顯有錯誤且所涉及之法
律見解具有原則上之重要性為限，經本院許可後，始得提起第三
審上訴（均須按他造當事人之人數附繕本）。
中    華    民    國    98    年    3   月    11      日
                                     書記官  馮玉玲


司法院資訊處製作；財團法人民間司法改革基金會備份。
